臺灣高等法院臺南分院刑事判決　　　　　　 九十二年度上易字第一一二五號　 Ｃ
　　　上　訴　人　台灣嘉義地方法院檢察署檢察官
　　　被　　　告　丙　○　○
右上訴人因被告傷害案件，不服臺灣嘉義地方法院九十二年度簡上字第一一八號中華
民國九十二年十月二十九日第一審判決（聲請簡易判決處刑案號：臺灣嘉義地方法院
檢察署九十二年度偵字第七七三號、第二七一四號），提起上訴，本院判決如左：
      主      文
上訴駁回。
      理      由
一、聲請簡易判決處刑意旨略以：被告丙○○及丁○○因與告訴人甲○○有債務糾紛
    ，竟夥同與其等有犯意聯絡之姓名年籍不詳之成年男子六人，於民國九十一年十
    一月二十八日下午一時許，前去嘉義縣番路鄉大湖村五百恩仔十六號後方茶園（
    以下簡稱系爭茶園），分持鋁製棒球棍三枝及電擊棒一枝等物品，聯手毆打傷害
    告訴人，致告訴人受有左側腓骨骨折、左側手肘挫傷及皮下血腫、左側眼眶瘀傷
    合併角膜擦傷、腹部、背部及臀部多處挫傷及瘀傷等傷害。案經告訴人訴由嘉義
    縣警察局中埔分局報請臺灣嘉義地方法院檢察署檢察官偵查後，向台灣嘉義地方
    法院聲請簡易判決處刑，因認被告丙○○及丁○○二人共犯刑法第二百七十七條
    第一項之普通傷害罪嫌等情。
二、本件原係檢察官聲請簡易判決處刑，經台灣嘉義地方法院簡易庭判處被告二人共
    同傷害罪，各處拘役三十日，均得易科罰金，嗣經檢察官提出上訴，經原審法院
    撤銷該簡易判決，諭知被告二人無罪，依刑事訴訟法第四百五十二條規定，有同
    法第四百五十一條之一第四項但書（第三款應諭知無罪情形）之情形，應適用通
    常程序審判，已非簡易判決處刑程序，檢察官自得提起上訴，核先敘明。
三、按犯罪事實應依證據認定之，無證據不得認定犯罪事實；又不能證明被告犯罪者
    ，應諭知無罪之判決，刑事訴訟法第一百五十四條第二項、第三百零一條第一項
    分別定有明文。又所謂認定犯罪事實之證據，係指足以認定被告確有犯罪行為之
    積極證據而言，如未發現相當證據，或證據不足以證明，自不能以推測或擬制之
    方法，以為裁判基礎。且告訴人之告訴，係以使被告受刑事訴追為目的，是其陳
    述是否與事實相符，仍應調查其他事實以資審認，始得為不利被告之認定。又認
    定不利於被告之事實，需依積極證據，茍積極證據不足為不利於被告事實之認定
    時，即應為有利於被告之認定，更不必有何有利之證據。次按，刑事訴訟上證明
    之資料，無論其為直接證據或間接證據，均須達於通常一般人均不致於有所懷疑
    ，而得確信其為真實之程度，始得據為有罪之認定，若其關於被告是否犯罪之證
    明未能達此程度，而有合理性懷疑之存在，致使無從形成有罪之確信，根據「罪
    證有疑，利於被告」之證據法則，即不得遽為不利被告之認定，其以情況證據（
    即間接證據）斷罪時，尤須基於該證據在直接關係上所可證明之他項情況事實，
    本乎「推理作用」足以確證被告有罪，方為合法，不得徒憑「主觀上之推想」，
    將一般經驗上有利被告之其他合理情況逕予排除，此觀諸最高法院七十六年度台
    上字第四九八六號、三十二年度上字六七號判例意旨亦甚灼然。
四、訊據被告丙○○及丁○○二人均堅詞否認涉有共同傷害告訴人甲○○之犯行，其
    二人均辯稱：「九十一年十一月二十八日下午一時許，彼等二人固有前去系爭茶
    園向告訴人催討債務，惟因告訴人表示該筆債務與伊無涉，彼等二人旋離開系爭
    茶園，並無夥同他人共同傷害告訴人，事後也未到告訴人之母親家中」等語。
五、查聲請簡易判決處刑書認被告丙○○及丁○○二人涉有共同傷害告訴人之犯行，
    無非係以告訴人之指訴，證人邱國良、邱勝雄、乙○○等三人之證述，及二紙財
    團法人嘉義基督教醫院（下稱基督教醫院）九十一年十一月二十八日診斷證明書
    為主要依據，是被告二人於前揭時間，確有去找告訴人要債，為雙方所不爭執，
    應是事實，而告訴人當日受傷非輕等情，亦有診斷證明書可以查證，從此證據顯
    示的狀況，被告與告訴人前有金錢糾紛，後有告訴人受傷，該傷勢依日常生活經
    驗法則，也不太可能自殘，所以，被告二人當時因要債不成，出手毆打告訴人的
    可能性當然甚高，不過，被告二人一直否認有何傷害犯行，被告是否有毆打告訴
    人？當然仍要詳細檢查告訴人的指訴情節是否合情合理？與其受傷情節是否符合
    ？是否仍有其他合理懷疑存在？經查：
（一）、告訴人之指訴有左列明顯矛盾不一及違背常情之處，誇大不實，其瑕疵甚明
        ，使其指訴之可信度大為降低，尚難遽加採信：
(1)、關於被告二人夥同傷害告訴人之人數：
    告訴人於警詢及九十一年十二月二十七日所提告訴狀中（以下簡稱告訴狀）指陳
    ，被告二人夥同「五」名男子共同毆打傷害（參警卷第九頁反面、臺灣嘉義地方
    法院檢察署九十二年度發查字第三五號卷〈以下簡稱發查卷〉第二頁正面）。可
    是於檢察官九十二年二月十四日偵訊時及原審法院九十二年十月十五日審理時（
    以下簡稱原審卷）則改稱，被告二人夥同「六」名男子前去系爭茶園對伊毆打傷
    害（參臺灣嘉義地方法院檢察署九十二年度偵字第七七三號卷〈以下簡稱偵查卷
    〉第七頁反面、原審卷第六四頁）。雖然五名或六名男子的不同說法，還在人情
    之常，尤其若是遭人毆打之時，情況緊急，顯難記清楚究竟是多少人，不過，告
    訴人反而能記得是五名或六名，前後指訴又不一，情形異常，嚴重削弱其指訴之
    可信度。
(2)、告訴人於簽發第一紙面額新台幣（下同）一百萬元之本票前，有無遭被告二人及
    告訴人所指稱之該五或六名男子分持「三枝鋁棒及乙枝電擊棒」毆打告訴人頭部
    、眼睛及身體各處：
    告訴人於警詢及告訴狀中指陳，被告二人夥同五名男子至系爭茶園向伊催討債務
    ，伊告稱僅積欠被告丙○○債務，其中乙名男子隨即用拳頭毆打伊頭部，嗣再持
    「三枝鋁棒及乙枝電擊棒」共同毆打伊頭部、眼睛及身體各處，伊被迫始簽發該
    紙面額一百萬元之本票（參警卷第九頁反面、發查卷第二頁、三頁）。然於原審
    法院審理時則翻稱，在簽發該紙面額一百萬元本票前，伊僅遭被告二人夥同前來
    之其中乙名男子毆打太陽穴乙下（參原審卷第六五頁）。此係告訴人受傷的情形
    ，一般可以清楚記憶，而多人三支鋁棒及一支電擊棒所造成的傷害，一人徒手傷
    害的情形，顯然不同，告訴人這部分指訴不一，非常可疑，極可能有所隱瞞或誇
    大，亦不能全部相信。
(3)、關於持拿三枝鋁棒及乙枝電擊棒之時間：
    告訴人於告訴狀中指稱，被告二人夥同五名成年男子，搭乘二部車，分持三枝鋁
    棒及乙枝電擊棒，前去系爭茶園，要求伊簽發面額三百萬元之本票，伊不從，即
    遭被告等人分持該三枝鋁棒及乙枝電擊棒，不斷猛力朝伊頭部、眼睛及身體各處
    毆打，伊被迫始簽發該紙面額一百萬元之本票（參發查卷第二頁、三頁）。惟於
    原審法院審理時則另稱，其中乙名男子毆打伊太陽穴後，其中二名男子則挾持伊
    腋下步行至一百公尺外，該名毆打伊太陽穴之男子，旋囑咐另乙名男子至車上取
    下三枝鋁棒及乙枝電擊棒（參原審卷第六五頁）。
(4)、被告二人及告訴人所指陳之該五或六名男子有無持三枝鋁棒及乙枝電擊棒毆打告
    訴人頭部：
    告訴人於告訴狀中指稱，被告二人及該五名男子前後二次分持三枝鋁棒及乙枝電
    擊棒，不斷猛力朝伊頭部、眼睛及身體各處毆打（參發查卷第二頁、三頁）。然
    於原審法院審理時則另稱，伊頭部應該是被徒手毆打的（參原審卷第六六頁）。
    告訴人之頭部究竟如何受傷，其指訴的情節竟然如此天差地別，已經無法以單純
    誇大來解釋，影響告訴人指訴其他情節的可信度。
(5)、告訴人按捺該紙面額一百萬元本票之時期：
    告訴人於告訴狀中指稱，伊先被毆打後，先不得已始在該紙面額一百萬元之本票
    上簽名及按捺指印，嗣被告等人再強令伊簽發乙紙面額約二百萬元之本票，伊不
    願再簽，被告等人即再次對伊痛毆，嗣伊失去自由意識後，被告等人再強拉伊之
    手指按捺指印於該紙面額二百萬元之本票（參發查卷第三頁、四頁）。詎於原審
    法院審理時則另指稱，伊先簽發該紙面額一百萬元之本票，嗣伊被打昏後，被告
    等人再強拉伊之手指去按捺該二紙本票（即含該紙面額一百萬元之本票）（參原
    審法卷第六六頁）。告訴人對簽發本票的情節，還是指訴混亂，無法令人建立堅
    強的信心。
(6)、被告等人搭載告訴人下山前去告訴人母親邱林陶家中時，有無多人在旁觀看：
    檢察官於九十二年二月十四日訊問告訴人時，告訴人答稱：「（檢察官問：現場
    尚有何人？）被告載我下山時，有多人在旁觀看」（參偵查卷第八頁反面）。於
    原審法院審理時則改稱，自伊被毆打後到被搭載至伊母親邱林陶家中前，皆無人
    看到（參原審卷第六七頁、六八頁）。
、況果如告訴人於告訴狀中所指，被告等人計先後二次，分持三枝鋁棒及乙枝電擊
    棒，不斷猛力朝伊頭部毆打（參發查卷第二頁、三頁），則告訴人頭部應受有不
    輕之傷害，始符常情，然揆諸告訴人所提之該二紙財團法人嘉義基督教醫院九十
    一年十一月二十八日診斷證明書所載，告訴人除「臉部」受有左側眼眶瘀傷合併
    角膜擦傷之傷害外（參警卷第十四頁、十五頁），【其餘頭部部位】皆無受有任
    何傷害，更是令人起疑。此經本院函詢基督教醫院查明，告訴人當日因外傷入急
    診，受傷部位明顯位於：「左眼框四周、左側手肘部、左小腿部及腹部」，於急
    診室理學檢查及影像學檢查，診斷為：「１左側眼框周微軟組織挫傷合併角膜擦
    傷、２左側手肘挫傷及皮下血腫、３左側非骨骨折骨折（非股係指小腿外側骨骼
    ）、４腹部鈍傷及被部挫傷」，有基督教醫院九十三年三月二十三日九十三嘉基
    醫字第０四六五號函及所附之病歷資料可稽（本院卷第五十九頁以下），由告訴
    人的傷勢可知，多在身體左邊受傷，腹部及被部也有傷，尤其其左小腿外側之非
    骨骨折，顯然傷勢不輕又遍及全身，連左小腿骨也發生骨折傷害，說是遭多人持
    棍棒所傷，並非虛詞，可是告訴人之「頭部」卻只有「左眼框」受傷，且非嚴重
    的傷勢，告訴人卻一直強調其頭部受傷，顯然可疑。是告訴人所指應難謂與事實
    無間，自難遽加採信。
(9)、綜上所述，告訴人之指訴，既非僅有片面性及枝節性之矛盾齟齬，其所為之指訴
    復非無明顯多處瑕疵可指，自難遽加採信。
（二）、又告訴人所舉證人乙○○於檢察官九十二年二月二十七日偵訊時亦結證稱，
        九十一年十一月二十八日下午一時左右，在嘉義縣番路鄉大湖村五百恩仔十
        六號前，固有看到很多人在該處，但未聽到何事，且其固有親見被告二人亦
        在該處，但並無感覺告訴人受有何傷等語（參偵查卷第三二頁正面）。足證
        ，質諸證人乙○○之證詞，應難為被告二人不利之認定。
（三）、告訴人所舉另乙位證人邱國良於檢察官九十二年二月二十七日偵訊時亦結證
        稱，事發當日其刻在系爭茶園守靈，其固有親見一群人前來找尋告訴人，然
        並未聽聞何事，亦未見到被告二人等語（參偵查卷第三一頁正面）。足見，
        證人邱國良所證亦顯不足為被告二人不利之認定。
（四）、至證人邱勝雄即告訴人之兄長於檢察官九十二年二月二十七日偵訊及原審法
        院審理時固均結證稱，九十一年十一月二十八日下午二時許，其固有前去其
        母親邱林陶住處前，並見告訴人眼眶瘀青，腿部亦有受傷之情（參偵查卷第
        三一頁反面、原審卷第七五頁），惟並無親見告訴人為何人所毆打，且其見
        到告訴人時，告訴人亦無告稱伊為何人所毆打，亦無明示或暗示其前去報警
        解圍等語（參原審卷七五頁）。查證人邱勝雄既未見告訴人為何人所毆打，
        則得否因證人邱勝雄見告訴人受有傷害，即得遽認為告訴人所受之傷害，係
        被告二人毆打傷害所致。況告訴人所受之傷害果為被告等人毆打所致，則告
        訴人見及伊兄長邱勝雄時，為何未向證人邱勝雄敘及該情，甚或明示或暗示
        證人邱勝雄前去報警解圍？足徵，徒憑證人邱勝雄之證詞亦難遽認為被告二
        人涉有共同傷害告訴人之犯行。
（五）、證人乙○○雖於本院又證稱：當時其離開時，有遇到告訴人及兩輛車，一輛
        賓士車，另一輛我不知道，但是沒看到車內為何人等情（本院審判筆錄），
        此部份證言既未見到車內是何人，對是否被告毆打告訴人，仍無助益；證人
        邱勝雄（即告訴人之兄）於原審證稱：我比被告二人晚到我母親家，有八個
        人，他們搭二台計程車去等情（原審卷第七十五頁），證人乙○○卻於本院
        證稱：在告訴人母親住處有見到被告二人，我與告訴人哥下來哥，也有看到
        告訴人坐在椅子上，告訴人眼睛黑黑的、紅紅的，我看到兩輛車，一輛是賓
        士車，一輛我不知道是什麼牌子的車等情（本院審判筆錄），證人乙○○、
        邱勝雄兩人既然都到告訴人母親的家中，也都見到告訴人與被告二人，對被
        告等所搭乘的車輛竟然所述不同，如何使人採信？證人乙○○於偵查時證稱
        ：「（問：有看到告訴人何處受傷？）沒感覺」等情（偵查卷第三十二頁）
        ，既未提及告訴人受傷之事，且未提及其事後有到告訴人母親家中之事，於
        本院始提及告訴人受傷情形，顯然與常情有異，無法相信，因為以告訴人所
        受之傷勢，應該很容易看出傷勢，證人乙○○卻於偵查中無所說明，自然令
        人起疑。證人乙○○又證稱：在告訴人母親家中，有見到被告二人，沒有叫
        罵，好像告訴人的母親有叫被告二人坐等情（本院審判卷），與證人邱林陶
        （告訴人之母親）於原審證稱：我兒子說要到廚房喝自來水，跟二名被告同
        來的人就跟到廚房去，我就說我兒子的腳被你們打斷，無法逃跑我兒子沿路
        吐血，吐三次等情（原審卷第七十頁），並不符合，均無法採信。又告訴人
        於原審法院證稱我是被被告等人帶回我母親家，我到母親家時，邱勝雄、乙
        ○○還未到等情（原審卷第六十六頁），證人邱林陶即告訴人之母於原審證
        稱好像是邱勝雄、乙○○先到，被告二人才到等情（原審卷第七十頁），證
        人邱勝雄於原審又證稱被告等人先到我母親家等情（原審卷第七十五頁），
        三人之證述竟然有兩種內容，也令人起疑，無法相信。
（六）、其次，證人邱林陶於原審審理時固結證稱，其有見被告二人與其他六名男子
        同時前來家中，且見告訴人眼眶瘀青、腿部受傷並有連續吐血三次等語（參
        原審卷第七十頁、七一頁），惟查，證人邱林陶業於檢察官九十二年二月十
        四日審理時證稱，告訴人遭人毆打及恐嚇強押簽發本票時，其均無在場親見
        等語（參偵查卷第八頁正、反面）。足徵，證人邱林陶之證詞固或得證明被
        告二人有與另六名男子同時前去證人邱林陶家中，惟如憑此即逕認為告訴人
        所受之傷，即係被告二人毆打傷害所致，則於推論上即似不免有稍嫌跳躍之
        疑。參諸刑事訴訟法第一百六十一條第一項之立法修正理由謂：「．．．以
        檢察官立於當事人之地位，對於被告進行追訴，則檢察官對於被告之犯罪事
        實，自應負提出證據及說服之舉證責任。」，足見，立於控訴立場之檢察官
        ，就被告犯罪事實既應負舉證責任，則檢察官當必須提出證據，以說服法官
        確信被告至有罪之程度。查本件檢察官所舉證人邱林陶之證詞，其證據價值
        既難使本院達到確信無疑之有罪判決程度，為貫徹無罪推定及罪疑惟輕原則
        ，自難率為被告二人有罪之諭知。
（七）、又證人邱國良及乙○○於九十一年年十一月二十八日下午二時許，有前去證
        人邱林陶宅前，除據證人邱國良及乙○○於檢察官九十二年二月二十七日偵
        訊時結稱在卷外（參偵查卷第三一頁正面、三二頁正面），復據證人邱勝雄
        於原審法院九十二年十月十五日審理時結稱綦詳（參原審卷第七五頁、七六
        頁）。是準此以觀，證人邱國良及乙○○二人既同有在證人邱林陶宅前，則
        為何證人邱林陶及邱勝雄二人均有見告訴人受有眼眶瘀青、腿部受傷並有連
        續吐血三次之情（參原審卷第七十頁、七五頁），然為何證人邱國良及乙○
        ○均無見及何事，或無感覺告訴人受有傷害？
（八）、再查，告訴人所提該二紙財團法人嘉義基督教醫院九十一年十一月二十八日
        診斷證明書，固記載告訴人受有左側腓骨骨折、左側手肘挫傷及皮下血腫、
        左側眼眶瘀傷合併角膜擦傷、腹部、背部及臀部多處挫傷及瘀傷等傷害（參
        警卷第十四頁、十五頁）。然查，該二紙診斷證明書之證明程度，固或得證
明告訴人受有前載之傷害，惟如單憑此即認定告訴人所受之傷為被告二人毆
        打傷害所致，則於推理上，則似不免有稍嫌薄弱之憾。又九十一年十一月二
        十八日下午四時三十分許，告訴人之父邱道向嘉義縣警察局中埔分局觸口派
        出所報案，提及其兒子即告訴人遭甲○○打傷等情，固有嘉義縣警察局中埔
        分局九十三年三月二十九日嘉中警三字第０九三００二二七九四號函附受理
        各類案件紀錄表可稽（本院卷第七十八頁），然邱道並未現場目擊告訴人受
        傷情形，此僅能證明邱道報案的情形，尚無法証明被告有傷害告訴人。
（九）、被告丙○○辯稱告訴人欠人家很多錢等情，證人乙○○於本院也證稱是他問
        我，他姐夫欠人家很多錢，我說真的有欠人家那麼多錢等情（本院審判筆錄
        ），事實上告訴人也曾將土地過戶予證人乙○○，已經證人乙○○證述在卷
        ，並有土地異動索引附卷可稽（本院審判卷），顯然告訴人確曾積欠他人金
        錢屬實。
（十）、未查，被告二人催討債務之地點，固係在系爭茶園，而非在一般民宅或其他
        建築物內。而催討債務本不限於須在一般民宅或其他建築物內，且亦非不得
        在茶園中，是被告二人於系爭茶園內向告訴人催討債務，似尚難認有何違背
        常理之處。又觀諸被告二人與告訴人之身材，告訴人之身材固較被告二人魁
        武，惟該情形與被告二人有無與他人共同參與毆打告訴人之犯行，似亦難認
        有何證據上之直接關連性，本件檢察官所舉之事證，可以看出被告二人非常
        可疑，但是，並無直接證據足以證明被告二人涉及毆打告訴人，以告訴人也
        有欠他人債務情形，無法確認被告二人在茶園毆打告訴人也無法確信被告二
        人事後曾到告訴人母親家中，仍有其他合理可能性存在，當不能援此而認為
        被告二人涉有告訴人所指訴之犯行。
六、綜上所述，告訴人之指述既不足採信，且檢察官所舉其他證據，復尚難使本院得
    確信其為真實之程度，而有合理性懷疑之存在，致使無從形成有罪之確信，根據
    「罪證有疑，利於被告」之證據法則，即不得遽為不利被告二人之認定。此外，
    復查無其他積極證據足資證明被告有何檢察官所指之犯行，被告二人犯罪即屬不
    能證明，
七、原審因認被告二人犯罪不能證明，諭知被告二人均無罪，並說明本件檢察官固另
    提起上訴，指摘原審判處被告二人拘役各三十日，量刑顯屬失當，爰請求本院為
    有期徒刑之諭知等語。查本件既無法證明被告二人犯罪，已如前述。足見，檢察
    官提起上訴請求本院諭知較重於原審判決之刑，其上訴意旨自難成立。惟按第二
    審上訴有無理由，應視第一審判決與第二審審理結果所應為之判決是否相同為斷
    ，與上訴意旨之能否成立無關。故上訴法院以判決駁回上訴者，必其上訴無理由
    ，且原判決並無不當或違法，始得為之。因此，縱令上訴意旨不能成立，然原審
    判決確係不當時，第二審仍應就上訴範圍內認其上訴為有理由，而毋庸另依刑事
    訴訟法第三百六十八條之規定駁回其上訴。核無不合，上訴人即檢察官上訴意旨
    仍認被告二人犯罪，指摘原判決不當，非有理由，應予駁回。
據上論斷，應依刑事訴訟法第三百六十八條，判決如主文。
本案經檢察官劉得鉦到庭執行職務。
中    華    民    國      九十三      年      五      月      二十五    日
                                  臺灣高等法院臺南分院刑事第六庭
                                      審判長法官  蔡    崇    義
                                            法官  董    武    全
                                            法官  宋    明    中
右正本證明與原本無異。
不得上訴。
                                      法院書記官  李    育    儒
中    華    民    國      九十三      年      五      月      二十八    日
